ACORDAO-COMPLETO-2352746

ACÓRDÃO 3312/2019 ATA 15/2019 - SEGUNDA CÂMARA

VISTOS, relatados e discutidos estes autos de Tomada de Contas Especial instaurada pela Fundação Nacional de Saúde/Funasa contra os ex-prefeitos do Município de São Félix do Xingu/PA, Srs. Antônio Paulino da Silva (gestão 2009-2012) e João Cléber de Souza Torres (gestão 2013-2016) , em razão da não aprovação da prestação de contas final, da execução parcial do objeto e de irregularidades na execução físico-financeira do objeto pactuado no termo de compromisso TC/PAC 1045/08.
ACORDAM os Ministros do Tribunal de Contas da União, reunidos em sessão da Segunda Câmara, com fundamento nos arts. 1º, inciso I, 16, inciso III, alíneas "b" e "c", 19 e 23, inciso III, da Lei 8.443/92, c/c os arts. 209, incisos III e IV, 210 e 214, inciso III, do Regimento Interno, e ante as razões expostas pelo Relator, em:
9.1. excluir o Sr. João Cléber de Souza Torres (CPF: XXX.834.482-XX) , Prefeito do Município de São Félix do Xingu/PA no período de 2013 a 2016, da relação jurídica processual;
9.2. considerar revel, para todos os efeitos, o Sr. Antônio Paulino da Silva (CPF: XXX.666.041-XX) , ex-prefeito do Município de São Félix do Xingu/PA (gestão 2009-2012) , dando-se prosseguimento ao processo, conforme preceitua o art. 12, §3º, da Lei 8.443/1992 c/c o art. 202, §8º, do RI/TCU;
9.3. julgar irregulares as contas do Sr. Antônio Paulino da Silva (CPF XXX.666.041-XX) , ex-prefeito do Município de São Félix do Xingu/PA (gestão 2009-2012) , com fundamento no art. 1º, inciso I, 16, inciso III, alíneas "b" e  "c", 19, caput, e 23, inciso III, da Lei 8.443/1992 c/c com os art. 1º, inciso I, 209, incisos III e IV, 210 e 214, inciso III, do RI/TCU, condenando-o ao pagamento das importâncias a seguir especificadas e fixando-lhe o prazo de 15 (quinze) dias para que comprove perante este Tribunal, em respeito ao art. 214, inciso III, alínea "a", do RI/TCU, o recolhimento da dívida aos cofres da Fundação Nacional de Saúde/Funasa, atualizada monetariamente, e acrescida de juros de mora calculados a partir das datas indicadas até a data do efetivo recolhimento e com o abatimento de valores acaso já satisfeitos, nos termos da legislação vigente: 
	Valor original (R$) 
	D/C (*) 
	Data da Ocorrência

	480.000,00
	D
	13/8/2009

	480.000,00
	D
	10/9/2010

	720.000,00
	D
	7/2/2011

	720.000,00
	D
	10/4/2012

	                   1.269.836,22
	C
	15/9/2014

                                   Valor atualizado até 28/3/2019, com juros: R$ 3.129.068,01 (peça 51) 
9.4. aplicar ao Sr. Antônio Paulino da Silva (CPF XXX.666.041-XX) , a multa do art. 57 da Lei 8.443/1992 c/c o art. 267 do RI/TCU, no valor de R$ 30.000,00 (trinta mil reais) , fixando-lhe o prazo de 15 (quinze) dias, a partir da notificação, para que, nos termos do art. 214, inciso III, alínea "a", do RI/TCU, comprove perante este Tribunal o recolhimento aos cofres do Tesouro Nacional do valor atualizado monetariamente desde a data deste Acórdão até a data do efetivo recolhimento, se for pago após o vencimento, na forma da legislação em vigor;
9.5. autorizar, desde logo, a cobrança judicial das dívidas nos termos do art. 28, inciso II, da Lei 8.443/1992 c/c o art. 219, inciso II, do RI/TCU, caso não atendida à notificação;
9.6. autorizar, desde logo, com fundamento no art. 26 da Lei 8.443/1992 c/c o art. 217 do RI/TCU, caso seja do interesse do responsável, o parcelamento da dívida em até 36 (trinta e seis) parcelas, incidindo sobre cada uma, corrigida monetariamente, os encargos legais devidos, sem prejuízo de alertá-lo de que, caso opte por essa forma de pagamento, a falta de comprovação do recolhimento de qualquer parcela implicará o vencimento antecipado do saldo devedor, nos termos do art. 26, parágrafo único, da Lei 8.443/1992 c/c o art. 217, §2º, do RI/TCU;
9.7. encaminhar cópia do presente Acórdão ao Procurador-Chefe da Procuradoria da República no Pará, nos termos do §3º do art. 16 da Lei 8.443/1992 c/c o §7º do art. 209 do RI/TCU, para adoção das medidas que entender cabíveis, alertando-o de que o Voto e o Relatório da deliberação podem ser consultados no endereço www.tcu.gov.br/acordaos; e
9.8. dar ciência do presente Acórdão aos Srs. Antônio Paulino da Silva (CPF: XXX.666.041-XX) , João Cléber de Souza Torres (CPF: XXX.834.482-XX) , em obediência ao art. 18, §6º, da Resolução-TCU 170/2004, e à Fundação Nacional de Saúde/Funasa.

Tomada de Contas Especial em razão da não aprovação da prestação de contas final, execução parcial do objeto, irregularidades na execução física e financeira do objeto pactuado com o termo de compromisso, com impugnação integral das despesas incorridas. O objeto do convênio era a execução de sistemas de abastecimento de água.

Segunda Câmara

Prefeitura Municipal de São Félix do Xingu/PA.

3. Interessados/Responsáveis:
3.1. Interessados: Fundação Nacional de Saúde/Funasa (CNPJ: 26.989.350/0001-16); João Cleber de Souza Torres (CPF: XXX.834.482-XX)
3.2. Responsável: Antônio Paulino da Silva (CPF: XXX.666.041-XX).

13.1. Ministros presentes: Ana Arraes (Presidente), Augusto Nardes, Aroldo Cedraz e Raimundo Carreiro (Relator).
13.2. Ministros-Substitutos presentes: Marcos Bemquerer Costa e André Luís de Carvalho.

ACORDAO-COMPLETO-2417356

Acórdão 8002/2020 - Segunda Câmara

ACORDAO-COMPLETO-2483544

Acórdão de Relação 8595/2021 - Segunda Câmara

Acórdão de Relação

RAIMUNDO CARREIRO

Inicialmente, registro que atuo no presente processo por força do artigo 152 do Regimento Interno do TCU (RI/TCU) .
2.	Adoto como Relatório, a instrução feita no âmbito da então Secex/PA (peça 52) , a qual obteve a concordância do Diretor e do Secretário (peças 53 e 54) e do Procurador Júlio Marcelo de Oliveira do Ministério Público de Contas junto ao TCU (peça 55) .
"INTRODUÇÃO
1. 	Cuidam os autos de Tomada de Contas Especial (TCE) instaurada pelo Fundo Nacional de Saúde (Funasa) /Ministério da Saúde, por intermédio da sua Superintendência Estadual do Pará (Funasa/SUEST-PA) , em desfavor dos ex-prefeito do município de São Félix do Xingu (PA) (Compromissário) , os Srs. Antônio Paulino da Silva, CPF XXX.666.041-XX, gestão 2009-2012, e João Cléber de Souza Torres, CPF XXX.834.482-XX, gestão 2013-2016, em razão da não aprovação da prestação de contas final, execução parcial do objeto, irregularidades na execução física e financeira do objeto pactuado com o termo de compromisso TC/PAC 1045/08 (peça 1, p. 30-32 e p. 36) , de 31/12/2008, Siafi 649143, com impugnação integral das despesas incorridas (peça 1, p. 45-57; peça 2, p. 310-314; peça 4, p. 255 e 285) .
2.	O objeto do convênio era a execução de sistemas de abastecimento de água (SAA) na zona urbana de  São Félix do Xingu (PA) , constituídos de uma adutora de água bruta de 2.170 m em tubo de PVC DeFofo de 300 mm, captação (flutuante) de água bruta nos rios Fresco e Xingu, 500 ligações domiciliares, 13.578 m de rede de distribuição de água e uma estação de tratamento de água (ETA) , tipo filtração ascendente, pré-fabricada em PRFV, composta de casa de química, estação de tratamento, instalações elétricas, reservatório elevado de água com capacidade 600 m³ e reservatório de água apoiado de 1.000 m³, tendo o sistema o objetivo de fornecer água potável para a população (peça 1, p. 154; peça 2, p. 142; peça 3, p. 150-168) . O TC/PAC 1045/08, obedecia, dentre outros embasamentos legais, à Lei 8.666/1993, Portaria Interministerial MP/MF/MCT 127/2008 (PI 127/2008) e Portaria Funasa 544/2008.
3.	Neste processo, quando nos referirmos aos atos administrativos da unidade descentralizada da Funasa no Pará (Funasa/Suest-PA) , indicaremos Funasa e de equipe técnica de engenharia da Funasa/Suest/Divisão de Engenharia de Saúde Pública (PA) , simplesmente Diesp-PA, órgão responsável pelo acompanhamento da execução física das obras naquela fundação; quanto a atos administrativos de outras unidades daquela fundação, mencionaremos a unidade específica da federação que o praticou, a exemplo da Funasa-DF (Funasa-Sede) .
HISTÓRICO
4.	O termo de compromisso original foi assinado no último dia de mandato do ex-prefeito municipal, o Sr. Denimar Rodrigues, antecessor do Sr. Antônio Paulino da Silva (responsável) , sendo  este último gestor signatário de vários aditivos de prorrogação e de integração do novo plano de trabalho do TC/PAC, aderindo a todas condições da proposta original de construção do objeto do termo (peça1, p. 73-75, 146-147; peça 2, p. 234-236, 270-272) .
5.	Os recursos previstos para execução do objeto foram orçados em R$ 2.526.315,79, dos quais R$ 126.315,79 seriam contrapartida do Compromissário e R$ 2.400.000,00 à conta da Compromitente (Funasa) , valor último liberado em 3 parcelas, conforme abaixo (peça 1, p. 26, 30 e 36; peça 4, p. 187 e 300) : 
	DATA EMISSÃO DA OB (*) 
	DATA CRED C/C (**) 
	NÚMERO DA OB
	REPASSE
	VALOR R$
	PARCELA / VALOR R$
	%  

	11/8/2009
	13/8/2009
	2009OB807083
	1º
	480.000,00
	1ª  /                       R$ 960.000,00
	40 %

	8/9/2010
	10/9/2010
	2010OB809346
	2º
	240.000,00
		
	8/9/2010
	10/9/2010
	2010OB809349
	3º
	240.000,00
		
	7/2/2011
	9/2/2011
	2011OB801087
	1º
	240.000,00
	2ª  /                       R$ 720.000,00
	30 %

	7/2/2011
	9/2/2011
	2011OB801088
	2º
	480.000,00
		
	10/4/2012
	12/4/2012
	2012OB802247
	1º
	720.000,00
	3ª / R$ 720.000,00
	30 %

 (*) ordem bancária;	 (**) data de crédito na conta corrente específica do convênio (Banco do Brasil, Ag.   4411-3, conta corrente 10.227-X/P M DE SÃO FELIXO DO- SAA) , liberação das parcelas de acordo com o art. 1º da Portaria Funasa 544/2008, norma reguladora à época da liberação dos recursos do TC/PAC 1045/08 (peça 3, p. 317, 353, 387 e peça 4, p. 38) 
6.	O ajuste vigorou, inicialmente, de 31/12/2008 a 31/10/2009, sendo prorrogado sucessivamente a pedido do Compromissário ou ex officio para 26/5/2014, com prestação de contas final em 25/7/2014 (peça 1, p. 37, 119, 127, 146-147; peça 2, p. 134, 234-235, 270-272, 350-352 e 388-390; peça 4, p. 300) .
7.	Na instrução preliminar à peça 	31 estão circunstanciados os demais elementos do caso, propondo-se, dentre outros encaminhamentos, citar o ex-prefeito Sr. Antônio Paulino da Silva, e excluir a responsabilidade do João Cléber de Souza Torres desse processo de TCE, dentre outras propostas de encaminhamento:
I) excluir a responsabilidade do Sr. João Cléber de Souza Torres, CPF XXX.834.482-XX, da relação jurídica processual;
II) citar o Sr. Antônio Paulino da Silva, CPF XXX.666.041-XX, na condição de ex-prefeito municipal de São Félix do Xingu (PA) , mandato 2009-2012, responsável pela gestão do TC/PAC 1045/08, Siafi 649143, com fundamento nos arts. 10, § 1°, e 12, incisos I e II, da Lei 8.443/1992 c/c o art. 202, incisos I e II, do RI/TCU, para que, no prazo de 15 dias, apresente alegações de defesa e/ou recolha aos cofres da Fundação Nacional de Saúde (Funasa) , a quantia a seguir, atualizada monetariamente a partir das respectivas datas até a data do efetivo recolhimento e abatendo-se valores acaso já satisfeitos, nos termos da legislação vigente, em razão das seguintes irregularidades/condutas: 
a)  Irregularidades: não comprovação da boa e regular aplicação dos recursos repassados por intermédio do TC/PAC 1045/08, pelo não saneamento das irregularidades na execução físico-financeira do ajuste, abaixo discriminadas, ocasionando o não aproveitamento da execução física de 54% da obra e não atingimento da etapa útil do plano de trabalho proposto pelo termo de compromisso, com a obra não apresentando funcionalidade por causa das irregularidades, abaixo, com a desaprovação da prestação de contas final e impugnação integral das despesas incorridas, abatida a devolução de recursos para a União: 
a.1) inexecução parcial da obra em 46%, com sua paralisação ainda na gestão do ex-prefeito responsável, o Sr. Antônio Paulino da Silva, pelo menos a partir de 21/12/2011;
a.2) não apresentação do comprovante da posse/domínio do terreno onde foram construídos os reservatórios de água do SAA proposto;
b) conduta do responsável: executar parcialmente as obras do TC/PAC 1045/08 e cometer outras irregularidades na execução físico-financeira do SAA proposto, paralisando a obra, de forma injustificada, ainda em seu mandato de prefeito municipal de São Félix do Xingu (PA) , causando o não aproveitamento da obra para a população, com 0% de atingimento da etapa útil;  
c) dispositivos infringidos: Constituição Federal (art. 70, parágrafo único) , Lei 8.443/1992 (art. 8º) , Lei 8.666/1993 (art. 66) , Decreto 93.872/1986 (artigos 66 e 145) , Portaria Interministerial MP/MF/MCT 127/2008 (PI 127/2008) (art. 56 a 58 e 63) , Portaria Funasa 544/2008 e Cláusula Terceira do TC/PAC 1045/08;
d) valor do débito: 	
	Valor original (R$) 
	D/C (*) 
	Data da Ocorrência

	480.000,00
	D
	13/8/2009

	480.000,00
	D
	10/9/2010

	720.000,00
	D
	7/2/2011

	720.000,00
	D
	10/4/2012

	1.269.836,22
	C
	15/9/2014

            	              Valor atualizado até 2/10/2018, sem juros: R$ 2.165.139,22 (peça 30) 
8.	Em cumprimento ao Despacho do Ministro-Relator, de 30/10/2018, o qual anuiu à proposta da instrução preliminar à peça 31, foi promovida a citação do responsável por meio de carta registrada com aviso de recebimento, por três tentativas, sem efeito. Por esse motivo, promoveu-se a citação do responsável por edital (Edital 0001/2019-TCU/Sec-PA, de 28/1/2019) , publicado no DOU em 30/1/2019 (peças 36- 37, 39-41, 43-44 e 47-50) . 
EXAME TÉCNICO
Análise da revelia do ex-prefeito municipal de São Félix do Xingu (PA) 
9.		 O Sr. Antônio Paulino da Silva não atendeu à regular citação e não se manifestou quanto às irregularidades/condutas ilícitas na execução físico-financeira do TC/PAC 1045/08 que redundaram nos motivos dessa TCE e impugnação integral das despesas incorridas no ajuste. Transcorrido o prazo regimental fixado e mantendo-se inerte aquele ex-prefeito responsável impõe-se que seja considerado revel, dando-se prosseguimento ao processo, de acordo com o art. 12, § 3º, da Lei 8.443/1992.
10.	Ao não apresentar sua defesa, o responsável deixou de produzir prova para elidir suas condutas ilícitas, em afronta as normas que impõem aos gestores públicos a obrigação legal de, sempre que demandados pelos órgãos de controle, apresentar os documentos que demonstrem a correta utilização das verbas públicas, a exemplo do contido no art. 93 do Decreto-Lei 200/67 (Quem quer que utilize dinheiros públicos terá de justificar seu bom e regular emprego na conformidade das leis, regulamentos e normas emanadas das autoridades administrativas competentes) .
11.	Configurada sua revelia frente à citação deste Tribunal e não recolhidos aos cofres públicos os recursos recebidos, e tampouco comprovada pelo ex-prefeito responsável a boa e regular aplicação dos recursos transferidos, não resta alternativa senão dar seguimento ao processo proferindo julgamento sobre os elementos até aqui presentes, que conduzem a julgamento das contas como irregulares.
12.	 Observe-se que, em se tratando de processo em que a parte interessada não se manifestou acerca das irregularidades lhes imputadas, não há elementos para que se possa efetivamente aferir e reconhecer a ocorrência de boa-fé na conduta do ex-prefeito responsável, podendo este Tribunal, desde logo, proferir o julgamento de mérito pela irregularidade das contas, conforme preceitua o art. 202, §§ 2º e 6º do Regimento Interno do TCU (Acórdão 133/2015-TCU-Primeira Câmara-Ministro Relator Bruno Dantas, 2.455/2015-1ª Câmara-Ministro Relator Bruno Dantas, 3.604/2015-TCU-1ª Câmara-Ministro Relator Bruno Dantas, 5.070/2015-2ª Câmara-Ministro Relator André Carvalho e 2.424/2015-TCU - Plenário-Ministro Relator Benjamin Zymler) .
Prescrição da pretensão punitiva do TCU
13.	Com relação à ocorrência da prescrição da pretensão punitiva, prevalece neste Tribunal o entendimento de que a Lei 9.873/1999, que regula a ação punitiva movida pela Administração Pública Federal no exercício do poder de polícia, e o Decreto 20.910/1932, que disciplina a cobrança de dívidas passivas da União, dos estados e dos municípios, não se aplicam aos processos de controle externo.
14.	Diante da inexistência de normativo específico acerca da prescrição das sanções no âmbito dos processos do TCU, a jurisprudência se consolidou no sentido de aplicar as regras gerais estabelecidas no art. 205 do Código Civil de 10 anos para a prescrição, conforme os Acórdão 2073/2011-TCU-Primeira Câmara-Ministro Relator José Múcio Monteiro, 5/2003-Segunda Câmara-Ministro Relator Benjamin Zymler e 474/2011- Plenário-Ministro Relator José Jorge.
15.	No presente caso, as irregularidades/condutas ilícitas na execução físico-financeira do ajuste que remanesceram e foram os motivos para que o Sr. Antônio Paulino da Silva fosse citado, foram praticadas e ocorreram no seu mandato como prefeito municipal de São Félix do Xingu (PA) ,  detectadas pelas visitas técnicas in loco de 21/12/2011 e 2/5/2013 da Diesp-PA ao objeto do ajuste. Por conseguinte, o Despacho do Ministro Relator, de 30/10/2018, determinando a citação daquele responsável nos termos levantados pela Funasa, ocorreu menos de 10 anos entre a data da ocorrência do fato gerador do dano ao erário, em 21/12/2011, e aquele despacho da autoridade do TCU, interrompendo-se a prescrição (Código Civil, art. 205) . Reconhecida a interrupção do prazo prescricional, nos termos do art. 202, inciso I, do Código Civil, não existe no presente processo óbice ao exercício da ação punitiva por parte do Tribunal.
CONCLUSÃO
16.	Tendo em vista que houve a citação do responsável pelos motivos externados pela instrução do TCU à peça 31 e transcorrido o prazo regimental fixado e mantendo-se inerte, impõe-se que seja considerado revel, dando-se prosseguimento ao processo, de acordo com o art. 12, § 3º, da Lei 8.443/1992. Propõe-se, por conseguinte, o julgamento pela irregularidade das contas com fundamento no art. 16, inciso III, alíneas "b", e "c" da Lei 8.443/1992, condenando-o em débito, com aplicação de multa do art. 57 daquela lei. 
PROPOSTA DE ENCAMINHAMENTO
17.	Ante os fatos expostos, submetemos os autos à apreciação, propondo:
	a) considerar, para todos os efeitos, revel o Sr. Antônio Paulino da Silva, CPF XXX.666.041-XX, ex-prefeito municipal de São Félix do Xingu/PA (PA) , gestão 200-2012, dando-se prosseguimento ao processo, conforme preceitua o art. 12, § 3º, da Lei 8.443/1992 c/c o art. 202, § 8º, do RI/TCU;
b) julgar irregulares as contas do Sr. Antônio Paulino da Silva, CPF XXX.666.041-XX, ex-prefeito municipal de São Félix do Xingu (PA) , gestão 200-2012, com fundamento no art. 1º, inciso I, 16, inciso III, alíneas "b" e  "c"  , 19, caput, e 23, inciso III, da Lei 8.443/1992 c/c com os art. 1º, inciso I, 209, incisos II e III, 210 e 214, inciso III, do RI/TCU, condenando-o ao pagamento da importância a seguir especificada e fixando-lhe o prazo de 15 dias para que comprove perante este Tribunal, em respeito ao art. 214, inciso III, alínea "a", do RI/TCU, o recolhimento da dívida aos cofres da Fundação Nacional de Saúde (Funasa) , atualizada monetariamente, e acrescida de juros de mora calculados a partir da data indicada até a data do efetivo recolhimento e com o abatimento de valores acaso já satisfeitos, nos termos da legislação vigente: 
	Valor original (R$) 
	D/C (*) 
	Data da Ocorrência

	480.000,00
	D
	13/8/2009

	480.000,00
	D
	10/9/2010

	720.000,00
	D
	7/2/2011

	720.000,00
	D
	10/4/2012

	1.269.836,22
	C
	15/9/2014

            			              Valor atualizado até 28/3/2019, com juros: R$ 3.129.068,01 (peça 51) 
	c) aplicar ao Sr. Antônio Paulino da Silva, CPF XXX.666.041-XX,  a multa do art. 57 da Lei 8.443/1992 c/c o art. 267 do RI/TCU, fixando o prazo de 15 dias, a partir da notificação, para que, nos termos do art. 214, inciso III, alínea "a", do RI/TCU, comprove perante este Tribunal o recolhimento aos cofres do Tesouro Nacional do valor atualizado monetariamente desde a data do acórdão que vier a ser proferido até a data do efetivo recolhimento, se for pago após o vencimento, na forma da legislação em vigor;
	d)  autorizar, desde logo, a cobrança judicial das dívidas nos termos do art. 28, inciso II, da Lei 8.443/1992 c/c o art. 219, inciso II, do RI/TCU, caso não atendida à notificação;
	e) autorizar, desde logo, com fundamento no art. 26 da Lei 8.443/1992 c/c o art. 217 do RI/TCU, caso seja do interesse do responsável, o parcelamento da dívida em até 36 (trinta e seis) parcelas, incidindo sobre cada uma, corrigida monetariamente, os encargos legais devidos, sem prejuízo de alertá-lo de que, caso opte por essa forma de pagamento, a falta de comprovação do recolhimento de qualquer parcela implicará o vencimento antecipado do saldo devedor, nos termos do art. 26, parágrafo único, da Lei 8.443/1992 c/c o art. 217, § 2º, do RI/TCU;
	f) encaminhar cópia do acórdão ao Procurador-Chefe da Procuradoria da República no Pará, nos termos do § 3º do art. 16 da Lei 8.443/1992 c/c o § 7º do art. 209 do RI/TCU, para adoção das medidas que entender cabíveis, alertando-o de que o voto e o relatório da deliberação podem ser consultados no endereço www.tcu.gov.br/acordaos; e
	g)  dar ciência da deliberação aos Srs. Antônio Paulino da Silva, CPF XXX.666.041-XX, João Cléber de Souza Torres, CPF XXX.834.482-XX, em obediência ao art. 18, § 6º, da Resolução-TCU 170/2004, e à Fundação Nacional de Saúde (Funasa) ."
	É o relatório.

8.1. Sâmia Hamoy Guerreiro (20176/OAB-PA) e outros, representando João Cleber de Souza Torres.

Procurador Júlio Marcelo de Oliveira.

TOMADA DE CONTAS ESPECIAL. CONVÊNIO. IRREGULARIDADES NA PRESTAÇÃO DE CONTAS E NA EXECUÇÃO FÍSICO-FINANCEIRA DO CONVÊNIO. CITAÇÃO. REVELIA. CONTAS IRREGULARES. DÉBITO. MULTA. CIÊNCIA AOS INTERESSADOS.

TOMADA DE CONTAS ESPECIAL (TCE)

Secretaria de Controle Externo de Tomada de Contas Especial (SecexTCE).

Em exame Tomada de Contas Especial instaurada pela Fundação Nacional de Saúde/Funasa, por intermédio da Superintendência Estadual do Pará/Funasa/SUEST-PA, em desfavor dos ex-prefeitos do Município de São Félix do Xingu/PA, Srs. Antônio Paulino da Silva (gestão 2009-2012) e João Cléber de Souza Torres (gestão 2013-2016) , em decorrência de irregularidades, que geraram a impugnação total das despesas, quais sejam: não aprovação da prestação de contas final; execução parcial do objeto; irregularidades na execução física e financeira do objeto descrito no termo de compromisso TC/PAC 1045/08 (peça 1, p. 30-32 e p. 36) . A avença teve a finalidade de execução de sistemas de abastecimento de água (SAA) na zona urbana do Município.
2.	É importante destacar que o termo de compromisso original (TC/PAC 1045/08, regulamentado pela Lei 8.666/1993, pela Portaria Interministerial MP/MF/MCT 127/2008 e pela Portaria Funasa 544/2008) foi assinado no último dia de mandato do ex-prefeito municipal, o Sr. Denimar Rodrigues. O prefeito sucessor, Sr. Antônio Paulino da Silva, foi responsável pela assinatura de vários aditivos de prorrogação e de integração do novo plano de trabalho do TC/PAC em destaque, aderindo a todas condições da proposta original de construção do objeto contido no termo (peça1, p. 73-75, 146-147; peça 2, p. 234-236, 270-272) .
3.	Os recursos orçados para a execução da avença somaram R$ 2.526.315,79, sendo R$ 126.315,79 relativos à contrapartida do Município. As liberações foram realizadas em 3 parcelas, conforme se vê abaixo na tabela elaborada pela Unidade Técnica (peça 1, p. 26, 30 e 36; peça 4, p. 187 e 300) . Além disso, houve prorrogações sucessivas, o que adiou não só o término da avença para 26/5/2014, como também o prazo da prestação de contas final para 25/7/2014 (peça 1, p. 37, 119, 127, 146-147; peça 2, p. 134, 234-235, 270-272, 350-352 e 388-390; peça 4, p. 300) . 
	DATA EMISSÃO DA OB (*) 
	DATA CRED C/C (**) 
	NÚMERO DA OB
	REPASSE
	VALOR R$
	PARCELA / VALOR R$
	%  

	11/8/2009
	13/8/2009
	2009OB807083
	1º
	480.000,00
	1ª  /                       R$ 960.000,00
	40 %

	8/9/2010
	10/9/2010
	2010OB809346
	2º
	240.000,00
		
	8/9/2010
	10/9/2010
	2010OB809349
	3º
	240.000,00
		
	7/2/2011
	9/2/2011
	2011OB801087
	1º
	240.000,00
	2ª  /                       R$ 720.000,00
	30 %

	7/2/2011
	9/2/2011
	2011OB801088
	2º
	480.000,00
		
	10/4/2012
	12/4/2012
	2012OB802247
	1º
	720.000,00
	3ª / R$ 720.000,00
	30 %

 (*) ordem bancária;	 (**) data de crédito na conta corrente específica do convênio (Banco do Brasil, Ag.   4411-3, conta corrente 10.227-X/PM DE SÃO FELIX DO XINGÚ/PA) , liberação das parcelas de acordo com o art. 1º da Portaria Funasa 544/2008, norma reguladora à época da liberação dos recursos do TC/PAC 1045/08 (peça 3, p. 317, 353, 387 e peça 4, p. 38) 
4.	Ao instruir inicialmente o feito, a Unidade Técnica propôs a citação do ex-prefeito, Sr. Antônio Paulino da Silva (peça 31) , em decorrência das seguintes irregularidades/condutas:
a) Irregularidades: não comprovação da boa e regular aplicação dos recursos repassados por intermédio do TC/PAC 1045/08, pelo não saneamento das irregularidades na execução físico-financeira do ajuste, abaixo discriminadas, ocasionando o não aproveitamento da execução física de 54% da obra e não atingimento da etapa útil do plano de trabalho proposto pelo termo de compromisso, com a obra não apresentando funcionalidade por causa das irregularidades, abaixo, com a desaprovação da prestação de contas final e impugnação integral das despesas incorridas, abatida a devolução de recursos para a União: 
a.1) inexecução parcial da obra em 46%, com sua paralisação ainda na gestão do ex-prefeito responsável, o Sr. Antônio Paulino da Silva, pelo menos a partir de 21/12/2011;
a.2) não apresentação do comprovante da posse/domínio do terreno onde foram construídos os reservatórios de água do SAA proposto;
b) conduta do responsável: executar parcialmente as obras do TC/PAC 1045/08 e cometer outras irregularidades na execução físico-financeira do SAA proposto, paralisando a obra, de forma injustificada, ainda em seu mandato de prefeito municipal de São Félix do Xingu (PA) , causando o não aproveitamento da obra para a população, com 0% de atingimento da etapa útil;  
c) dispositivos infringidos: Constituição Federal (art. 70, parágrafo único) , Lei 8.443/1992 (art. 8º) , Lei 8.666/1993 (art. 66) , Decreto 93.872/1986 (artigos 66 e 145) , Portaria Interministerial MP/MF/MCT 127/2008 (PI 127/2008) (art. 56 a 58 e 63) , Portaria Funasa 544/2008 e Cláusula Terceira do TC/PAC 1045/08;
		d) valor do débito: 	
	Valor original (R$) 
	D/C (*) 
	Data da Ocorrência

	480.000,00
	D
	13/8/2009

	480.000,00
	D
	10/9/2010

	720.000,00
	D
	7/2/2011

	720.000,00
	D
	10/4/2012

	1.269.836,22
	C
	15/9/2014

            		         Valor atualizado até 2/10/2018, sem juros: R$ 2.165.139,22 (peça 30) 
5.	Por meio de Despacho (peça 34) , o Ministro-Relator expressou concordância com a proposta preliminar da Unidade Técnica contida à peça 31. As três tentativas para a localização do responsável, por meio de carta registrada com aviso de recebimento, foram infrutíferas. Também a citação do responsável por edital (Edital 0001/2019-TCU/Sec-PA, de 28/1/2019) , não trouxe resultados (peças 36- 37, 39-41, 43-44 e 47-50) . A inércia do responsável de trazer aos autos suas alegações de defesa em relação às irregularidades a ele atribuídas, caracteriza a sua revelia, o que requer o regular andamento do processo, conforme preconiza o art. 12, §3º, da Lei 8.443/1992.
6.	Diante das graves irregularidades imputadas ao ex-Prefeito, Sr. Antônio Paulino da Silva, da inexistência de alegações de defesa e da impossibilidade de se aferir a boa-fé, o caminho natural sobejamente adotado pelo TCU em suas decisões é julgar, de pronto, o mérito das contas, uma vez que é dever constitucional de todo gestor público comprovar a boa e regular aplicação dos recursos públicos que se comprometeu a gerir.
7.	Ressalto, ainda, com referência à ocorrência ou não da prescrição da pretensão punitiva, que prevalece neste Tribunal o entendimento firmado no Acórdão 1441/2016-TCU-Plenário (incidente de uniformização de jurisprudência) , no sentido de que a matéria se subordina ao prazo prescricional de dez anos previsto no art. 205 da Lei 10.406/2002 (Código Civil) , contado a partir da data de ocorrência da irregularidade a ser sancionada, conforme art. 189 da mesma Lei.
8.	No presente caso, os atos irregulares praticados durante o mandato do Sr. Antônio Paulino da Silva (2009/2012) foram detectados pelas visitas técnicas in loco realizadas em 21/12/2011 e 2/5/2013 pela Diesp/PA (Divisão de Engenharia e Saúde Pública) . Ademais, o ato que ordenou a citação do responsável (Despacho do Ministro-Relator José Múcio Monteiro - peça 34) , data de 30/10/2018, antes, portanto, do transcurso de dez anos entre a citação e os fatos impugnados. Confirmada a interrupção do prazo prescricional, prevista no art. 202, inciso I, do Código Civil, inexiste no processo ora em análise qualquer óbice ao exercício da ação punitiva por parte desta Corte de Contas.
9.	É importante ainda destacar que o Prefeito Sucessor, Sr. João Cléber, argumentou em suas justificativas que estava impossibilitado de realizar a prestação de contas final, pois não executou o ajuste, tampouco teve acesso à documentação pertinente. Demais disso, ajuizou representação por ato de improbidade administrativa, em desfavor do ex-prefeito Antônio Paulino, no Ministério Público Federal do Estado do Pará/MPF-PA (peça 3, p. 54-56; p. 58-62) . Tendo em conta o que dispõe a Súmula 230 do TCU, abaixo transcrita, considero que, diante das providências adotadas, o ex-prefeito sucessor elidiu sua responsabilização na presente TCE.
10.	Releva frisar ainda que o ex-prefeito sucessor, Sr. João Cléber, tomou providências com vistas a que a Companhia Regional de Pesquisa de Recursos Naturais (CPRM) elaborasse estudos e laudo a sobre a qualidade da água e a sua adequação para consumo humano. Entretanto, não obteve êxito em sua demanda (peça 2, p. 362, 370, 374 e 378-380) .
11.	Além da não comprovação da qualidade da água advinda da parte realizada da obra (59,01%) , não foram saneadas as irregularidades na execução físico-financeira do ajuste: inexecução parcial da obra, com sua paralisação ainda na gestão do ex-prefeito Antônio Paulino, pelo menos a partir de 21/12/2011; não apresentação do comprovante da posse/domínio do terreno onde foram construídos os reservatórios de água do SAA proposto.
12.	Com isso, a obra não chegou a atingir a totalidade das etapas úteis descritas no plano de trabalho. Não havendo qualquer serventia para a coletividade administrada, entendeu-se que o dano ao erário correspondia ao valor total repassado (peça 2, p. 280, p. 402-404) . Com a desaprovação integral das despesas incorridas, o débito corresponde aos recursos federais repassados (peça 4, p. 187-190 e 227-228) , abatido do valor devolvido pelo Compromissário para União (R$ 1.269.836,22, em 15/9/2014, conforme GRU acostada à peça 4, p. 174 e extrato bancário contido à peça 4, p. 160) .
13.	É bom esclarecer ainda que a empresa contratada para a execução do ajuste (Visatec Construção Civil Ltda.) não consta do polo passivo da relação processual por não ter dado causa à paralisação das obras e ter recebido valores que se mostraram compatíveis com a execução física constatada, qual seja: 59,01%, conforme atestou profissional de engenharia civil (peça 27, p. 16) . 
14.	Diante das considerações aqui alinhadas, não havendo óbice ao exercício da ação punitiva por parte deste Tribunal e estando afastada a responsabilidade do Prefeito Sucessor, acolho os exames efetuados pela Unidade Técnica, adotando-os como minhas razões de decidir, por entender cabível a irregularidade das contas do responsável, a condenação em débito do ex-Prefeito, Sr. Antônio Paulino da Silva e a aplicação da multa prevista no art. 57 da Lei 8.443/1992. 
15.	Ante do exposto, Voto por que esta Segunda Câmara adote o Acórdão que ora submeto à deliberação.
TCU, Sala das Sessões Ministro Luciano Brandão Alves de Souza, em 14 de maio de 2019.
RAIMUNDO CARREIRO 
Relator